臺灣士林地方法院刑事判決　　　　　　　　 99年度自字第3號
自　訴　人　張瑋津
代　理　人　顏文正律師
被　　　告　王本懿
　　　　　　程紹菖
　　　　　　盧誠輝
　　　　　　曾文哲
上　三　人
選任辯護人　楊嘉馹律師
上列被告因誹謗案件，經自訴人提起自訴及檢察官知有自訴後停
止偵查移送本院併案審理（99年度偵續字第32號、第81號），本
院判決如下：
    主  文
王本懿無罪。
程紹菖、盧誠輝、曾文哲均自訴不受理。
    理  由
甲、自訴意旨略以：被告王本懿明知告訴人張瑋津並未透過當時
    任臺中港警務局局長王榮宗忠（現任臺東縣警察局局長)之
    關係，代共同被告靳立勤（另行審結）以人民幣100 萬元之
    代價，幫忙辦理我國永久居留證之事實，復明知證人即王榮
    忠之妻黃秋玲、其子王鼎鈞於中國民生銀行所開立之帳戶，
    於民國94年6 月27日收受共同被告靳立勤人民幣70萬元之匯
    款，係作為買賣人民幣之用，然因證人黃秋玲與共同被告靳
    立勤素不相識，故託告訴人將折合新臺幣（下同）264 萬26
    56元及先前投資款項人民幣10萬元，透過大陸友人許燕珊於
    94年11月14日分別匯款人民幣40萬9313元、39萬687 元予被
    告王本懿於中國大陸之銀行帳號000000000000000071號、00
    0000000000000 號帳戶內，被告王本懿明知上情，竟與共同
    被告靳立勤共同基於意圖散布於眾，損害告訴人名譽之犯意
    連絡，於96年12月3 日，向被告程紹菖、盧誠輝、曾文哲即
    壹傳媒出版有限公司（下稱壹傳媒公司）之記者為不實之指
    摘傳述，被告程紹菖、盧誠輝、曾文哲均明知被告王本懿與
    共同被告靳立勤所傳述之上情為虛偽，竟共同基於意圖散布
    於眾，損害告訴人名譽之犯意聯絡，於96年12月6 日出版之
    第341 期壹週刊刊登：「張瑋津2 年前自稱透過現任臺東縣
    警察局局長王榮忠（時任臺中港警務局局長）的關係，只要
    人民幣100 萬元，就可以幫他（指靳立勤）辦理臺灣永久居
    留證，他也匯了人民幣70萬元（約新臺幣300 萬元）給王榮
    忠妻、兒在中國開設的帳戶。沒想到至今事情沒辦成，錢也
    不還他」、「靳力勤（應為『立』之誤載，以下同）氣憤地
    說：『事情沒辦成，就該把錢還我，但張瑋津和王妻互推沒
    拿到錢，如果錢還我，可以不要利息，否則我會透過臺灣各
    種管道討回公道』」、「靳立勤說：『張瑋津告訴我（指靳
    立勤），他已與臺中港警務局局長（指王榮忠）說好，保證
    能幫我辦好臺灣的永久居留身分證，並保留中國戶籍，但要
    100 萬元才能辦』」（下稱系爭文章) 等不實文字，足生損
    害於告訴人之名譽，因認被告王本懿、程紹菖、盧誠輝、曾
    文哲共同涉有刑法第310 條第2 項加重誹謗罪嫌等語。
乙、無罪部分
壹、程序事項
一、按同一案件經檢察官依第228 條規定開始偵查者，不得再行
    自訴。但告訴乃論之罪，經犯罪之直接被害人提起自訴者，
    不在此限，刑事訴訟法第323條第1項定有明文。自訴人張瑋
    津先於於97年6 月5 日具狀向臺灣士林地方法院檢察署對被
    告王本懿提出誹謗罪告訴，復於98年11月23日具狀向臺灣士
    林地方法院檢察署對被告程紹菖、盧誠輝、曾文哲提出誹謗
    罪之追加告訴，並經臺灣士林地方法院檢察署檢察官於98年
    11 月24 日、99年1 月6 日，分別以98年度偵字第11454 號
    、第226 號為不起訴處分。又上開二不起訴處分，經告訴人
    （即本件之自訴人）分別聲請再議，均經臺灣高等法院檢察
    署發回續行偵查。自訴人嗣於99年5 月31日以內容相同之自
    訴狀向本院對被告王本懿、靳立勤、程紹菖、盧誠輝、曾文
    哲提起誹謗自訴，而上開經臺灣高等法院檢察署發回續行偵
    查之二案件，經臺灣士林地方法院檢察署檢察官移送併辦（
    99年度偵續字第32號、第81號），因本件自訴之誹謗案係告
    訴乃論之罪，依上開規定，堪認本件自訴合法，本院自得審
    理，先予敘明。
二、本判決以下所引用之各該被告以外之人所為審判外之陳述及
    書面陳述，雖屬傳聞證據，惟當事人及辯護人於審判期日中
    均表示無意見而不予爭執，且迄至言詞辯論終結前亦未再聲
    明異議，本院審酌上開證據資料製作時之情況，尚無違法不
    當之瑕疵，亦認為以之作為證據應屬適當，依刑事訴訟法第
    159 條之5 規定，認前揭證據資料均有證據能力。
貳、實體事項
一、按犯罪事實應依證據認定之，無證據不得認定犯罪事實；不
    能證明被告犯罪者，應諭知無罪之判決，刑事訴訟法第154
    條第2項、第301條第1 項分別定有明文。次按事實之認定，
    應憑證據，如未能發現相當證據，或證據不足以證明，自不
    能以推測或擬制之方法，以為裁判基礎。且刑事訴訟上證明
    之資料，無論其為直接證據或間接證據，均須達於通常一般
    人均不致於有所懷疑，而得確信其為真實之程度，始得據為
    有罪之認定，若其關於被告是否犯罪之證明未能達此程度，
    而有合理性懷疑之存在，致使無從形成有罪之確信，根據「
    罪證有疑，利於被告」之證據法則，即不得遽為不利於被告
    之認定。又按檢察官就被告犯罪事實，應負舉證責任，並指
    出證明之方法，刑事訴訟法第161條第1項定有明文。因此，
    檢察官對於起訴之犯罪事實，應負提出證據及說服之實質舉
    證責任。倘其所提出之證據，不足為被告有罪之積極證明，
    或其指出證明之方法，無從說服法院以形成被告有罪之心證
    ，基於無罪推定之原則，自應為被告無罪判決之諭知（最高
    法院40年台上字第86號、76年台上字第4986號、92年台上字
    第128號判例要旨參照）。又自訴程序中，除其中第161條第
    2項起訴審查之機制、同條第3、4 項以裁定駁回起訴之效力
    ，自訴程序已分別有第326條第3、4項及第334條之特別規定
    足資優先適用外，關於第161條第1項檢察官應負實質舉證責
    任之規定，亦於自訴程序之自訴人同有適用（最高法院91年
    度第4 次刑事庭會議決議參照）是以，自訴人對於被告之犯
    罪事實，亦應負前揭實質舉證責任。再自訴人之指訴係以使
    被告受刑事訴追為目的，是其陳述是否與事實相符，仍應調
    查其他證據以資審認，即自訴人之指訴係以使被告入罪為目
    的，故多作不利於被告之陳述，自不得以其指訴為被告犯罪
    之唯一證據，仍必須調查其他證據證明自訴人之指訴與事實
    相符，始可採為證據（最高法院29年上字第3105號、30年上
    字第816 號、52年台上字第1300號判例意旨參照）。
二、本件自訴人認被告王本懿涉有刑法第28條、第310 條第2項
    之加重誹謗罪嫌，無非係以96年12月6 日出版第341 期壹週
    刊內頁影本、證人王鼎鈞中國民生銀行帳號000000000000號
    帳號、證人黃秋玲中國民生銀行帳號0000000000000000號帳
    戶對帳單影本各1 份，並稱彼等間之匯款係為買賣人民幣乙
    情，業經警政署調查明確為其論據。訊據被告王本懿堅決否
    認有何誹謗犯行，辯稱：壹週刊從未採訪過伊，伊亦係在壹
    週刊報導後始知悉此事，且壹週刊所登載之文字內容係張瑋
    津與靳立勤之糾紛，與伊無關，伊只有聽過靳立勤說因為聽
    張瑋津的話，所以匯了人民幣70萬給王榮忠之妻兒黃秋玲、
    王鼎鈞等語。（參士林地方法院檢察署97年度他字第2031號
    卷一第219 、220 頁、本院99年度自字第3 號卷，下稱本院
    卷，第46頁背面、第47頁，本院98年度審自字第30號卷，下
    稱審字卷，第97頁) ，經查：
(一)證人即本件被告程紹菖在偵查中證述：這文章跟靳力勤女友
    （指王本懿）沒有關係，爆料的都是靳力勤，跟王小姐沒關
    係，就沒有再去追查；系爭文章係由伊、被告盧誠輝、曾文
    哲所撰稿，伊等係透過越洋電話採訪被告靳立勤，系爭文章
    使用引號部分結為被告靳立勤所述，被告靳立勤亦有將其所
    寫信件傳真予伊等，王榮忠部份係伊等過關係採訪王榮忠及
    向警政署查證所得（參士林地方法院檢察署99年度他字第20
    31號卷第8 至10頁、第82頁) ；另證人即本件被告曾文哲在
    偵查中證稱：系爭文章係由伊、被告盧誠輝、程紹菖所撰稿
    ，透過採訪本件被告即大陸人士靳立勤、王榮忠、警政署公
    關，伊等係透過電話採訪被告靳立勤，被告靳立勤有傳真信
    件到壹傳媒公司，系爭文章中使用引號部分系被告靳立勤親
    口陳述，王榮忠的職位係伊等去調查的，被告靳立勤寫信至
    航空警察局係依其所傳真之信件顯示，不是伊等去查的等語
    （參士林地方法院檢察署97年度他字第2031號卷一第10、11
    頁）；又證人即本件被告盧誠輝在偵查中證稱：系爭文章係
    由伊、被告程紹昌、曾文哲所撰稿，系爭文章係伊等打電話
    到大陸採訪被告靳立勤，文章中使用引號部分大致上皆為被
    告靳立勤信件所提到的，被告靳立勤有提到要王榮忠之幫助
    取得臺灣居留權之問題，其是否有寫信到航空警察局一情，
    伊並不清楚等語明確（參士林地方法院檢察署97年度他字第
    2031號卷第11、12頁），復有96年12月6 日出版第341 期壹
    週刊內頁影本、士林地方法院檢察署檢察官勘驗筆錄、被告
    靳立勤信件5 封影本、靳立勤匯款人民幣20萬元予王鼎鈞之
    匯款單影本、曾麗娜匯款人民幣50萬元與黃秋玲之匯款款單
    影本在卷可考（參士林地方法院檢察署97年度他字第2031
    號卷一第3 至5 、43至58頁、審自卷第120 至124 、125 頁
    ) ，是共同被告靳立勤確有傳真前開信件、匯款單等資料予
    壹傳媒公司，並藉由電話採訪方式，向壹傳媒之記者即被告
    程紹菖、盧誠輝、曾文哲，具體指摘系爭言論，由被告程紹
    菖、盧誠輝、曾文哲擬搞撰文，嗣於96年12月6 日出版之第
    341 期壹週刊刊登系爭文章之事實，足堪認定。
(二)被告王本懿未曾接受壹傳媒公司記者即被告程紹菖、盧誠輝
    、曾文哲採訪一情，業據證人即被告程紹菖、盧誠輝、曾文
    哲一致證述在卷，又96年12月6 日出版之第341 期壹週刊內
    容，通篇僅提及共同被告靳力勤之「同居女友」（即指被告
    王本懿）介紹自訴人與同案被告靳力勤認識、嗣並陪同共同
    被告靳力勤向自訴人討回款項之經過，不僅未出現被告王本
    懿之姓名，亦無被告王本懿指摘、傳述與本案有關言論之記
    載，復細繹士林地方法院檢察署檢察官勘驗本件名為「附件
    一：071203靳先生控張瑋津1 」之採訪錄音譯文：「〈發話
    人：A ，受話人：B 〉A ：喂，靳先生嗎？B ：是。... 」
    ；「附件二：071203靳先生控張瑋津2 」之採訪錄音譯文：
    「B ：你好。A ：靳先生，你好，我這裡是臺灣壹周刊我姓
    程。B ：你好。... 」；及「附件三：071203靳先生控張瑋
    津3 」之採訪錄音譯文：「B ：喂，你好。A ：喂，靳先生
    ，你好，我這裡是臺灣壹周刊，我姓程。B ：你好」；又「
    附件四：071203靳先生控張瑋津4 」之採訪錄音譯文：「
    ...B ： 把我叫去那裡錄口供，第二天又派了一個便衣警察
    跟著我們，一直跟到高雄過後，那個警察才離開，大概兩、
    三天的時間。A ：哦！所以是王小姐那邊有告她詐欺，所以
    你這邊沒有。B ：對對對，是，因為我這個事情我的匯款是
    匯給黃秋玲。A ：ok好，好，我瞭解了，謝謝你。B ：好，
    謝謝，再見。A ：謝謝，再見。」；再「附件五：07 1209
    靳先生控張瑋津」之採訪錄音譯文：「B ：喂，你好。A ：
    喂，靳先生，你好。你有看到我們的報導？B ：看到、看到
    ，謝謝你。... 」有勘驗筆錄附卷可稽（參士林地方法院檢
    察署97年度他字第2031號卷一第44、49、53、56、57頁) ，
    均可證每則電話採訪之對象，均為共同被告靳立勤，而無被
    告王本懿受訪之內容，且觀諸「附件二：071203靳先生控張
    瑋津2 」之採訪錄音譯文：「B ：你好。A ：靳先生，你好
    ，我這裡是臺灣壹周刊我姓程。B ：你好。A ：我想請問一
    下，你與張瑋津在深圳碰面，她為何到深圳和你們碰面？B
    ：她經常到大陸來玩，她有什麼投資在其他地方，上海還有
    其他地方，她過來後，我們經常在一起。A ：你怎麼認識她
    的？B ：我是透過一個朋友認識她的。A ：王小姐，是吧!B
    ：是。A ：那一次你和她碰面有什麼特別的原因嗎？B ：我
    們碰面主要的原是，他說起這個事情，我和王小姐是10 年
    的男女朋友關係，我們這個事情，如果結婚的話要涉及一些
    問題，好像，我不願和王小姐結婚後，人家說我是圖她什麼
    財產，還有一個是怕她後人對我產生一個誤會，所以一直沒
    結，實際上我們都已經住在一起10年了，這種情況如果我不
    結婚的話我到台灣來肯定是不行的，我現在63歲，張瑋津也
    知道這種情況，她主動提出來，說她有辦法，不用結婚也可
    以把戶口辦到臺灣去，把這個事情說到這個分上，才談起這
    個事情，她說可以幫我辦手續，她在臺灣如何神通，她把這
    個事情瞭解過後，說自己很同情我們這種情形，所已主動承
    擔這個事情，來幫忙辦這個事情，我們也相信她能辦這事，
    結果她把王小姐也騙了，把她錢移走了，最後我才知道我們
    也上當了。A ：你在大陸上只有那一次在深圳和她碰面？後
    來還有嗎？B ：她錢拿去過後，最後還有再碰過一次，時間
    我記不清楚了，最後一次她就沒碰面，我有電話問她情況辦
    得怎麼樣？她就一直說在辦，在辦，結果王小姐受騙過後，
    錢拿不回來過後，她把這情況跟我講，我也才告訴她我也有
    錢在她那裡。A ：所以原先王小姐不知道你透過張瑋津辦這
    事情？B ：我也怕她說這事，所以一直沒跟她講，直到後來
    王小姐也被她騙了，我倆一再，我再把我這個事情說了過後
    ，我這個朋友才曉得，曉得過後為時已晚了，她都已經被騙
    ，我錢也拿不回來了，現在我目前只好找黃秋玲了」等語，
    此有勘驗筆錄附卷可稽（參士林地檢署97年度他字第2031號
    卷一第49、50頁) ，此核與被告王本懿前於另案偵查中所供
    ：「我有陪他們去銀行，但張瑋津當天才把帳號給我，叫我
    打電話給靳力勤，說她都安排好了，叫靳力勤匯款進去，我
    不知道是什麼安排好，靳力勤說張瑋津說我知道越少越好，
    所以很多事靳力勤也沒跟我講」（參臺灣板橋地方法院檢察
    署97年度偵字第31694 號98年2 月23日訊問筆錄第2 頁）等
    語相符，益證系爭文章所指述之內容，顯為自訴人與共同被
    告靳立勤間之糾紛，與被告王本懿並無關聯，自難僅憑被告
    王本懿與共同被告靳力勤之關係親近、或被告王本懿介紹自
    訴人與靳力勤相識、或被告王本懿曾陪同共同被告靳力勤向
    自訴人索討款項等情，遽認被告王本懿與共同被告靳力勤向
    壹週刊指摘言論有何行為分擔及犯意聯絡。此外，復查無任
    何具體事證足認被告王本懿與共同被告靳立勤有何犯意之聯
    絡，是被告王本懿辯稱：伊均未受過採訪，該篇報導與伊無
    關，伊不知情等語，應堪採信。
三、綜上所述，本案依自訴人所舉之各項證據方法，本院尚無從
    形成被告王本懿確有自訴意旨所指誹謗、公然侮辱犯行之確
    信。此外，復查無其他積極證據足以證明被告王本懿涉有自
    訴意旨所指之上揭犯行，揆諸首揭法條、判例要旨及說明，
    不能證明被告王本懿犯罪，自應為被告王本懿無罪之諭知。
四、另臺灣士林地方法院檢察署99年度偵續字第32號移送併辦部
    分，因該移送併辦之事實，係自訴人前向士林地方法院檢察
    署對被告王本懿提出誹謗告訴，經以同一事實再向本院提出
    本案自訴，為該署檢察官依刑事訴訟法第323 條第2 項之規
    定，停止偵查，移送本院併辦審理，故上開移送併辦之卷宗
    資料，無論審理之對象、事實均屬同一，為事實上同一案件
    ，爰不再退由檢察官另行處理，附此敘明。
丙、自訴不受理部份
一、按告訴乃論之罪，其告訴應自得為告訴之人知悉犯人之時起
    ，於6 個月內為之；已不得為告訴者，不得再行自訴；不得
    提起自訴而提起者，應諭知不受理之判決，刑事訴訟法第23
    7條第1項、第322條、第334條分別定有明文。又依自訴人上
    開指訴，被告係犯有刑法第310條第2項加重誹謗之罪嫌，而
    依同法第314條之規定，妨害名譽罪章之罪須告訴乃論。
二、本件自訴人認被告程紹菖、盧誠輝、曾文哲與被告王本懿、
    共同被告靳力勤共同涉有刑法第28條、第310 條第2 項之加
    重誹謗罪嫌，無非係以其等僅憑共同被告靳力勤口述及提出
    不實之匯款憑證即於壹週刊刊登系爭文章等為其論據。然查
    ，被告王本懿部分無罪業如前述，而共同被告靳力勤向被告
    程紹菖、盧誠輝、曾文哲敘述其與自訴人張瑋津糾紛之內容
    ，業據共同被告靳力勤提出2007年3 月12日中國民生銀行匯
    款單2 紙為證，其上均已加註係為證明2005年6 月27日之匯
    款，與共同被告靳力勤所述匯款時間一致，由形式觀之，並
    無任何顯可得知共同被告靳力勤所述不實之處，又被告程紹
    菖、盧誠輝、曾文哲就共同被告靳力勤所述，亦經其等為共
    同被告靳力勤之出入境資料及職業之查證，此有共同被告靳
    力勤之護照影本及大陸地區餅業營業執照等在卷可考（詳見
    本院卷第79、86頁），且共同被告靳力勤向警政署陳情後，
    亦經警政署調查王榮忠一案，亦為自訴人所不爭，是自難僅
    以自訴人主張前開匯款憑單係偽造而來，即遽認被告程紹菖
    、盧誠輝、曾文哲與共同被告靳力勤間有何加重誹謗之犯意
    聯絡；又觀之系爭文章之平衡報導欄內，所引自訴人所述該
    筆70萬人民幣之款項，是伊帶王榮忠之妻黃秋玲去中國投資
    人民幣所用，只是透過共同被告靳力勤買人民幣，再匯回黃
    秋玲之戶頭等情，概與自訴人於本案所提主張相符，此情若
    非自訴人自己陳述，被告程紹菖、盧誠輝、曾文哲如何能夠
    得知？又證人何日昌亦證稱：「（問：知否靳力勤的女友？
    ）張瑋津有一次腳受傷之後，跟我說的，靳力勤有一臺灣女
    友姓王，因為有一次靳力勤帶兩個管區警察去找張瑋津，發
    生拉扯受傷，有提到他女友」（參士林地方法院檢察署99年
    度他字第2031號卷第82頁) ，可見自訴人否認受訪，亦不實
    在，被告程紹菖、盧誠輝、曾文哲係依自訴人受訪之內容而
    撰文報導。綜觀系爭文章之平衡報導，亦無負面評價字眼，
    而被告程紹菖、盧誠輝、曾文哲為壹傳媒公司之記者，與被
    告王本懿、共同被告靳力勤素不相識，亦與自訴人無何夙怨
    ，此為當事人所不爭，其等僅係本於自己業務，對於消息來
    源者予以採訪及報導，應無與共同被告靳立勤及從未接受採
    訪之被告王本懿有何共同基於意圖散布於眾，損害自訴人名
    譽之犯意連絡，而為加重誹謗之犯行甚明，是自訴人僅以認
    被告程紹菖、盧誠輝、曾文哲撰寫系爭文章，即認其等與共
    同被告靳立勤、被告王本懿有共犯之關係，自無所據，其等
    自無刑事訴訟法第239 條告訴不可分原則之適用，自訴人前
    曾告訴被告靳立勤、王本懿之效力，應不及於被告程紹菖、
    盧誠輝、曾文哲，若自訴人欲追訴被告程紹菖、盧誠輝、曾
    文哲之加重誹謗罪嫌，自應於法定期間內，提起告訴或提起
    自訴始得為之。然本件系爭文章中，均已載明「撰文：程紹
    菖、盧誠輝、曾文哲」，此有壹週刊報導1 份附卷足憑，嗣
    於97年7 月15日，被告程紹菖、盧誠輝、曾文哲於士林地方
    法院檢察署偵查庭訊問時，復均已具結證稱96年12月6 日出
    版之第341 期壹週刊之文章係其等所採訪寫稿等語，當時自
    訴人亦在場親自聽聞，此有當時之訊問筆錄在卷可查（參士
    林地方法院檢察署97年度他字第2031號卷一第8 頁) ，是自
    訴人由系爭報導文章中早可得知撰文者係為何人，至遲於97
    年7 月5 日，應已知悉犯罪行為人係被告程紹菖、盧誠輝、
    曾文哲，自應於知悉之時起6 個月內為告訴。而自訴人卻遲
    至98年11月23日始具狀向臺灣士林地方法院檢察署提起本件
    追加告訴，期間已逾6 個月，揆諸上開規定，於法顯有未合
    ，自不得再提起自訴，爰諭知不受理之判決。
三、另檢察官移送併辦之99年度偵續字第81號移送併辦部分，與
    本件係事實上同一案件，爰不另行退回檢察官處理，附此敘
    明。
據上論斷，應依刑事訴訟法第343 條、第301 條第1 項、第334
條，判決如主文。
中    華    民    國   100    年    7     月    20    日
                  刑事第四庭法  官  陳俞婷
以上正本證明與原本無異。
如不服本判決應於收受判決後10日內向本院提出上訴書狀，並應
敘述具體理由；其未敘述上訴之理由者，應於上訴期間屆滿後20
日內向本院補提理由書（均須按他造當事人之人數附繕本），切
勿逕送上級法院。
                            書記官  李玟郁
中    華    民    國   100    年    7     月    21    日